臺灣臺中地方法院民事判決　　　　　　100年度家訴字第384號
原　　　告　陳玉玲TRAN..
訴訟代理人　黃淑真律師
被　　　告　林昇宏
上列當事人間請求確認婚姻關係存在事件，本院於民國100年9月
29日言詞辯論終結，判決如下：
    主      文
確認原告與被告間之婚姻關係存在。
訴訟費用由被告負擔。
    事實及理由
壹、原告主張：原告係越南國籍人民，兩造於民國97年3 月10日
    結婚，嗣因原告不受被告家人喜歡，被告胞兄竟於100年6月
    15日持1張已有2位證人預先簽名之離婚協議書予兩造，以脅
    迫方式逼兩造簽字離婚，並向戶政機關辦理離婚登記。惟兩
    造與上開離婚協議書上之2位證人均不相識，且該2名證人亦
    未當場見聞兩造是否有離婚之意願及真意，則兩造離婚協議
    顯然欠缺民法第1050條規定協議離婚之法定要件，兩造所為
    之離婚登記應屬無效。雖兩造於100年7月15日重新結婚，然
    因未及依移民法之相關規定，於離婚後之10日內重行辦理結
    婚登記，致原告於100年6月15日後形成非法居留，為此提起
    本件訴訟等語。並聲明：如主文所示。
貳、被告則以：對於原告請求無意見，對原告主張之事實亦不爭
    執。
、得心證之理由：
一、按關於認諾效力之規定，於婚姻事件不適用之。關於訴訟上
    自認及不爭執事實之效力之規定，在撤銷婚姻、離婚或夫妻
    同居之訴，於撤銷婚姻、離婚或拒絕同居之原因、事實，不
    適用之。在婚姻無效或確認婚姻成立或不成立之訴，於婚姻
    無效或不成立及婚姻有效或成立之原因、事實，不適用之，
    民事訴訟法第574 條第1項前段、第2項定有明文。本件被告
    雖同意原告之請求，然揆諸上開說明，既不生認諾、不爭執
    之效力，即不得僅本於其認諾不爭執事實為被告敗訴之判決
    。
二、查本件原告主張兩造雖於100年6月15日簽署離婚協議書，並
    向戶政機關為離婚之登記，然離婚協議書上之證人，並未於
    兩造協議離婚時在場見聞，未知兩造是否有離婚之真意，是
    證人縱已簽名其上，仍不能謂已符合離婚之法定要件即2 人
    以上之證人等事實，業據原告提出戶籍謄本2 份、離婚協議
    書1 份為證，且為被告所不爭執。又被告就本件訴訟不爭執
    原告主張之事實，雖不生訴訟上效力，但本院仍得以此自認
    或不爭執之情形，作為依自由心證判斷事實真偽之資料（最
    高法院29年上字第56號、32年上字第2316號判例參照），亦
    即被告之供陳，亦足資佐證原告所主張事實之真實性。另證
    人即離婚協議書上之證人伍奕章於本院100年9月13日言詞辯
    論期日到庭證述：伊認識被告，瞭解兩造之婚姻狀況，伊經
    常聽被告家人說原告時常不在家，被告之父母和大哥來拜託
    伊當證人，在兩造離婚協議書上簽名，但伊未問兩造有無離
    婚意願，是被告之哥哥告訴伊兩造要離婚，卷附離婚協議書
    是在臺中市○○區○○街400 號伊倉庫裡簽的，當時兩造都
    不在場，亦尚未在離婚協議書上簽名等語；證人鐘瑞陽亦於
    上開期日證述：伊不認識兩造，也未與兩造見過面，只認識
    被告之哥哥，卷附離婚協議書是在臺中市○○區○○街 400
    號簽的，當時兩造都還沒有簽名，是被告哥哥拿給伊簽名的
    ，伊未問過兩造是否有離婚之意，因被告哥哥稱原告離家出
    走，被告之父母希望兩造離婚，且兩造已協議好要離婚，只
    欠證人，伊才會在離婚協議書上簽名等語，而兩造對於證人
    伍奕章、鐘瑞陽之上開證詞均不爭執，故證人伍奕章、鐘瑞
    陽上開證述情節，應與事實相符而可採信。基上，證人伍奕
    章、鐘瑞陽於兩造簽立離婚協議書時既未在場，且係依被告
    兄長片面之陳述及要求，即於離婚協議書自行簽名捺印，則
    證人伍奕章、鐘瑞陽並無親見兩造之離婚，自無從得知兩造
    是否有離婚之真意，原告之主張自堪信為真實。
三、按離婚及其效力，依協議時或起訴時夫妻共同之本國法；無
    共同之本國法時，依共同之住所地法；無共同之住所地法時
    ，依與夫妻婚姻關係最切地之法律，99年5 月26日修正公布
    ，100年5月26日施行之涉外民事法律適用法第50條定有明文
    。查本件原告為越南國籍人民，被告為中華民國國民，兩造
    並無共同之本國法，共同住所則在中華民國臺灣省臺中市烏
    日區，有原告之護照、簽證及居留證（均影本）各1 份在卷
    可證，且為兩造所不爭執，是關於其等兩願離婚姻之方式與
    效力，自應適用我國法律。
四、按兩願離婚，應以書面為之，有2 人以上證人之簽名並應向
    戶政機關為離婚之登記，民法第1050條定有明文。所稱兩願
    離婚應以書面為之，並應有2 人以上證人之簽名，此為民法
    第1050條所規定之方式。因此，夫妻間雖有離婚之合意，惟
    如未依此方式為之，依民法第73條規定，自屬無效（參照最
    高法院42年臺上字第1001號判例、71年度臺上字第471 號判
    決）。再者，民法第1050條規定兩願離婚應以書面為之，並
    應有2 人以上證人之簽名，其立法意旨在於確實證明當事人
    確有離婚之合意，而非出於脅迫或詐欺（最高法院69年度臺
    上字第105 號判決意旨參照）。而離婚之證人，雖不限於作
    成離婚證書時或協議離婚時在場之人，然必須親自或親聞雙
    方當事人確有離婚真意之人，始得為證人（參照最高法院68
    年臺上字第3792號判例及69年度第10次民事庭決議）。
五、查兩造雖書立離婚協議書，由證人伍奕章、鐘瑞陽擔任證人
    ，並持該協議書，向戶政事務所協同辦理離婚登記完畢，惟
    證人伍奕章、鐘瑞陽既未於兩造協議離婚時在場，僅係根據
    被告胞兄之陳述，而自行簽名於離婚協議書，並未曾親聞兩
    造確有離婚之真意，揆諸前揭說明，其等顯非適格之證人，
    兩造間之協議離婚，應未具備法定要件，亦即缺乏2 人以上
    （適格）證人之簽名而歸於無效；換言之，兩造間之婚姻關
    係仍屬存在。而民事訴訟法第247 條所謂即受確認判決之法
    律上利益，係指因法律關係之存否不明確，致原告在私法上
    之地位有受侵害之危險，而此項危險得以對於被告之確認判
    決除去之者而言，故確認法律關係成立或不成立之訴，苟具
    備前開要件，即得謂有即受確認判決之法律上利益（最高法
    院42年度臺上字第1031號判例參照）。兩造於97年3 月10日
    結婚之婚姻關係雖仍屬存在，然兩造之戶籍資料既為兩造於
    100年6月15日離婚之記載，戶籍登記資料復具公示作用，兩
    造間上開婚姻關係之存否即不明確，此等法律關係有無即有
    不安之狀態，並得以確認判決除去，原告應有即受確認判決
    之法律上利益，而得起訴請求確認。從而，原告起訴請求確
    認兩造間婚姻關係仍屬存在，為有理由，應予准許。
六、兩造於97年3月10日結婚之婚姻關係既未消滅，則兩造嗣於
    100年7月15日為結婚登記，自不生結婚之效力，附此敘明。
肆、訴訟費用負擔之依據：民事訴訟法第78條。
中    華    民    國   100    年    10    月    18    日
                  家事法庭      法官  郭妙俐
正本係照原本作成。
如對本判決上訴，須於判決送達後20日之不變期間內，向本院提
出上訴狀。
如委任律師提起上訴者，應一併繳納上訴審裁判費。
中    華    民    國   100    年    10    月    18    日
                                書記官